【裁判字號】    90,上易,253
【裁判日期】    891205
【裁判案由】    妨害自由
【裁判全文】
臺灣高等法院高雄分院刑事判決                      九十年度上易字第二五三號
    上  訴  人  台灣屏東地方法院檢察署檢察官
    被      告  乙○○
    被      告  甲○○
    選任辯護人  楊達雄
右上訴人因被告等妨害自由案件，不服臺灣屏東地方法院八十九年易字第一三二一號
中華民國八十九年十二月五日第一審判決（起訴案號：臺灣屏東地方法院檢察署八十
九度偵字第二九五三號），提起上訴，本院判決如左：
      主  文
原判決關於乙○○部分撤銷。
乙○○公訴不受理。
其他上訴駁回。
      理  由
一、公訴意旨略以：乙○○與甲○○共同基於犯意之連絡，明知丙○○所有屏東縣里
    港鄉○○段二六七地號之土地為袋地，對外只能以甲○○所有已成既成道路之屏
    東縣里港鄉○○段二四五地號之土地對外聯絡，仍分別於民國八十六年間及八十
    八年五月間，在甲○○之上開土地上，搭建車庫及以欄杆圍住，不丁丙○○通行
    ，致丙○○之貨車無法載運貨物進入其土地，而妨害丙○○行使權利。因認被告
    乙○○與甲○○涉共同犯刑法第三百零四條第一項以強暴妨害人行使權利罪嫌。
    並以告訴人丙○○指訴歷歷，且證人謝文繢於偵查中結證稱：告訴人有向伊租地
    ，作為放置車子及農產品之用途，伊有至告訴人之土地看過，其土地之前面有被
    放置欄杆，有時還會停放車子，該欄杆旁有留一個缺口，八十八年五月以前，缺
    口還更小，後來才擴大一些等語；證人藍東和於偵查中亦結證稱：告訴人土地之
    鄰地屏東縣里港鄉○○段二六九、二六九之一、三二九、三三○號之土地為伊與
    伊弟藍東明共有，因告訴人將其土地圍起來，不丁人通行，所以被告之土地也不
    丁告訴人通行，且因告訴人不和伊換土地，所以伊之土地亦不丁告訴人通行等語
    。又經檢察官至現場勘驗結果，告訴人土地之鄰地為藍東和與藍東明所共有之私
    人土地，故告訴人除通行被告所有已成既成道路之土地外，並無其他道路可供通
    行，有勘驗筆錄及現場照片附卷可參，是被告等上開所辯，顯係事後卸責之詞，
    不足採信，此外，復有土地登記謄本、屏東縣警察局里港分局函、臺灣省屏東縣
    政府函、屏東縣稅捐稽徵處函、地籍圖謄本及現場照片在卷可考為其論據。
二、按犯罪事實應依證據認定之，無證據不得推定其犯罪事實，又不能證明被告犯罪
    者，應諭知無罪之判決，刑事訴訟法第一百五十四條、第三百零一條第一項分別
    定有明文。又刑法第三百零四條之妨害自由罪，係以強暴、脅迫使人行無義務事
    或妨害人行使權利為要件，此觀諸該法條規定亦明。又刑法第三百零四條第一項
    稱「強暴」者，乃以實力不法加諸他人之謂，雖不以直接施諸於他人為必要，即
    間接施之於物體而影響於他人者亦屬之，惟仍以其手段依客觀觀察足認有以相當
    程度有形力之行使，致特定人意思決定自由受限為要。
三、訊據被告甲○○固坦承於右揭時地將道路以欄杆圍住及搭建車庫之事實，惟堅決
    否認有何妨害自由之犯行，辯稱：告訴人丙○○三代都由北方出入，並不一定須
    經由伊之土地出入。況伊仍留有三米路可供通行，且告訴人亦把自己之土地圍起
    來不丁伊通行，伊並無妨害他人之自由等語。經查：（一）被告甲○○係在自己
    所有之屏東縣里港鄉○○段二四五地號之土地上設置欄杆並留有約二點五公尺寬
    通道，另告訴人房屋右側前有一小出口，可供行人及汽車通行等情，業據檢察官
    現場勘驗屬實，並有現場照片八幀在卷可稽，復為被告及告訴人迭於偵審中供承
    在卷。又經本院至現場履勘，公務車亦係經由告訴人北方之過江路進入接不詳路
    名之現成道路而抵達停車於屏東縣里港鄉○○段第二六九號土地上（鄰接告訴人
    之房屋，係案外人藍東和所有目前為空地），足見告訴人目前確可經由北方之土
    地及現成道路與外交通，而被告所供承係其搭建之欄杆旁仍留有約二點五米之通
    路可供通行，亦經當場勘驗明確，以上均載明本院勘驗筆錄。可見被告甲○○係
    在自己所有之土地上置放欄杆，乃所有權之行使，顯並未直接或間接對特定人之
    身體或財物行使有形力，應認其並未施用強暴或脅迫之手段。（二）再者，告訴
    人丙○○其左右側均有足資通行之出口，已如前述（雖無論往北或往南通行均須
    通行他人土地，惟此為是否有民事鄰地通行權之問題），又證人陳重信即該處鄰
    長亦在原審證稱：「丙○○他們在幾年前都是往北方進出，約五、六年前，這個
    鐵欄杆處有一個一人高的水泥牆，丙○○他們之前不是往甲○○他們這邊通行，
    後來（甲○○之土地上）那旁邊蓋了一間小廟，才把那道圍牆拆掉，供人行走」
    等語，益徵被告甲○○設置欄杆之行為縱或有變更告訴人通行行使之狀態或造成
    通行之不便，惟尚難認其有何施用強暴、脅迫以壓制他人自由意志而妨害權利行
    使之情形；被告甲○○此一在自己土地上設置欄杆之行為雖屬惡意、不當，且造
    成告訴人通行之不便，惟充其量亦係民事確認鄰地通行權之問題，應以民事訴訟
    程序以資解決，揆諸首揭說明，被告甲○○所為尚與刑法第三百零四條第一項之
    強制罪構成要件不符。此外，復查無其他積極證據足認被告甲○○有何妨害自由
    犯行，本件被告甲○○部分即屬不能証明被告犯罪，原審因依法為無罪之諭知，
    核並無不合，公訴人循告訴人請求上訴，仍執陳詞指摘原判決此部分不當，此部
    分上訴為無理由，應予駁回。
四、按被告死亡者，法院應諭知不受理之判決，刑事訴訟法第三百零三條第五款定有
    明文。查本件被告乙○○已於原審判決後之九十年一月九日死亡，有屏東縣里港
    鄉戶政事務所答覆表附戶籍謄本一份附卷可稽，依據前揭規定，自應為不受理之
    判決，此部分原審未及審酌逕為無罪諭知之實體判決，自屬未洽，公訴人上訴意
    旨雖未指摘及於此，惟原判決既有上開未洽之處，自應由本院將此部分予以撤銷
    改判，另為不受理之判決。
據上論結，應依刑事訴訟法第三百六十八條、第三百六十九條第一項前段、第三百六
十四條、第三百零三條第五款，判決如主文。
本案經檢察官沈紹嘉到庭執行職務。
中    華    民    國         九十       年      四      月     十八     日
                              臺灣高等法院高雄分院刑事第三庭
                                  審判長法官  莊秋桃
                                        法官  陳中和
                                        法官  莊崑山
右正本證明與原本無異。
不得上訴。
                                      書記官  邱麗莉
中    華    民    國         九十       年      四      月     二十     日
                                                                      Ｈ


司法院資訊處製作；財團法人民間司法改革基金會備份。
